高雄高等行政法院裁定　　　　　　　　　　　　　　　九十三年度訴字第一四五號
　　原　　　告　甲○○
　　訴訟代理人　丙○○
　　　　　　　　丁○○
　　被　　　告　雲林縣政府
　　代　表　人　乙○○　縣長
　　訴訟代理人　己○○
　　　　　　　　戊○○
右當事人間因土地重劃事件，原告不服內政部中華民國九十三年一月七日台內訴字第
０九二０００八三五六號訴願決定，提起行政訴訟。本院裁定如左：
　　主  文
原告之訴駁回。
訴訟費用由原告負擔。
    理  由
一、緣本件原告所有坐落雲林縣台西鄉○○○段一八九地號「建」地目土地面積０‧
    三０八四公頃（下稱系爭土地），參加雲林縣九十年度路利潭（四）農地重劃，
    重劃計畫書及重劃範圍經被告以民國（下同）九十年五月二十二日府地劃字第九
    ００七三００四三四號公告，公告期間表示反對之重劃區土地所有權人未達半數
    以上，被告乃據以實施農地重劃土地分配作業，系爭土地扣除重劃農水路用地負
    擔０‧０三一０一三公頃後，應分配土地面積為０‧二七七三八七公頃，嗣重劃
    土地分配結果經被告以九十一年四月八日府地劃字第九一０七三００二五九號公
    告，並以同文號函通知原告，系爭土地編為五華段三七一地號，實際分配面積為
    ０‧二五八四四六公頃，較應分配面積減少分配０‧０一八九四一公頃，應領取
    差額地價新臺幣（下同）三四０、九三八元，而原告未於重劃土地分配結果公告
    期間對其土地分配提出異議，卻自九十二年三月二十七日起多次向被告陳情，請
    求依法保全系爭土地原有土地面積，嗣經被告以九十二年九月十八日府地劃字第
    九二０００八八一八六號函復略以：「‧‧‧案經本府多次與相關權利人溝通協
    調，惟仍未能達成台端所請恢復原有面積三、０八四平方公尺之請求。本府乃依
    原土地分配結果公告處分。‧‧‧」等語，原告不服，提起訴願，經遭決定不受
    理，遂提起本件行政訴訟。
二、按「直轄市或縣（市）主管機關於辦理土地分配完畢後，應即將分配結果，於重
    劃區所在地鄉（鎮、市、區）公所或重劃區之適當處所公告之，並以書面分別通
    知土地所有權人、承租人、承墾人與他項權利人。前項公告期間為三十日。」、
    「土地所有權人對於重劃區土地之分配如有異議，應於公告期間向該管直轄市或
    縣（市）主管機關以書面提出，該管直轄市或縣（市）主管機關應予查處。其涉
    及他人權利者，並應通知其權利關係人予以調處。土地所有權人對主管機關之調
    處如有不服，應當場表示異議。經表示異議之調處案件，主管機關應於五日內報
    請上級機關裁決之。在縣設有農地重劃委員會或農地重劃協進會者，前項調處案
    件，應先發交農地重劃委員會或農地重劃協進會予以調解。」、「訴願之提起，
    應自行政處分達到或公告期滿之次日起三十日內為之。」分別為農地重劃條例第
    二十五條、第二十六條及訴願法第十四條第一項所明定。又起訴不合程式或不備
    其他要件者，其情形不可以補正者，行政法院應以裁定駁回原告之訴，行政訴訟
    法第一百零七條第一項第十款定有明文。
三、原告起訴意旨略謂：（一）本案重劃之過程，始終未曾通知原告，目前吾國戶政
    完整，人民之遷居均詳載於戶籍，一查即知遷居何處，原告早年遷居於嘉義市，
    戶籍資料記載甚明，被告縱使將有關重劃之通知寄送原告而被退回（因門牌改編
    ）亦應查明新址，重新寄送，乃就此種有關人民權益之文件怠於調查，敷衍了事
    ，致侵害人民巨大之權益，何能免其違法失職之咎。被告縱使曾經公告，惟將「
    建地」非法列入農地重劃，應屬無效，因違法而歸於無效之行為，不因公告而變
    成有效（就原告部分）。（二）原告未遲誤訴願期限，九十二年三月二十日接獲
    主辦人電話通知，原告驚駭之餘，依約於九十二年三月二十四日，由丙○○、丁
    ○○代理原告到被告處，主辦人己○○始告知，台西鄉○○○段一八九地號建地
    合併路利潭(4)農地重劃區實施農地重劃，分配建地面積為二五八四‧四六平方公
    尺，面積減少四九九‧五四平方公尺，依公告現值每平方公尺一、八００元核算
    減配面積金額八九九、一七二元補償損失。因公告現值乃係政府為課徵土地增值
    稅而訂之標準，其所定價格不及市價三分之一，原告拒絕接受領款。為求救濟，
    於九十二年三月二十七日提出陳情書。嗣接獲被告通知於九十二年五月十九日到
    被告地政局主辦人己○○、劉課長登忠提示：(1)減配面積四九九、五四平方公尺
    ，依公告現值每平方公尺一、八００元核算金額八九九、一七二元，是核定免負
    擔農路、水路用地、工程費用及土地增值稅，已無法再增加補償。(2)提議：減配
    建地面積，以農地三倍面積補償（農地公告現值每平方公尺六００元即建地三分
    之一），因損失是建地，換配農地價值相差甚大，未予接受。為求保障合法權益
    ，於九十二年五月二十一日，再度提出陳情書。又接獲被告通知，於九十二年六
    月二日到被告處協調，原告仍堅持恢復該建地原有面積三、０八四平方公尺之原
    則，協調結果，被告九二府地劃字第九二０００五二０二一號函略謂已達成部份
    協議，被告將依協調紀錄續辦在案云云。不料，本協調案，經過三個月全無消息
    ，為瞭解辦理結果，於九十二年九月五日提出陳情請示結果，被告以九十二年九
    月十八日府地劃字第九二０００八八一八六號函復：「‧‧‧惟仍未能達成台端
    所請恢復原有面積三、０八四平方公尺之請求。本府乃依原土地分配結果公告處
    分。‧‧‧」等情。原告因不服該處分，於九十二年九月三十日依法向內政部提
    起訴願。由上述情節而觀，姑勿論基於所謂公告，對於原告係無效，重劃未通知
    原告而不生效力。何況，原告提起訴願之前，因原告之陳情，被告通知原告進行
    協調，進而進行協調，原告何能訴願？再依據被告九二府地劃字第九二０００五
    二０二一號函謂：「已達成部份協議，該府將依協調紀錄續辦‧‧‧。」云云，
    既謂「續辦」，即屬尚未定案。被告九十二年九月十八日，始以府地劃字第九二
    ０００八八一八六號函復：「‧‧‧惟仍未能達成台端所請恢復原有面積三、０
    八四平方公尺之請求，本府乃依原土地分配結果公告處分。‧‧‧」，充分證明
    被告於九十二年九月十八日始確定處分行為。原告於同月三十日提起訴願，顯然
    未逾越訴願期限。（三）將「建地」列入農地重劃係違法行為，應屬無效，本案
    最重要之關鍵在原告所有系爭土地係甲種建地，非農地，農地重劃係依據農地重
    劃條例，由立法意旨而言，係農地之重劃，「建地」當然不在內。被告九十二年
    （未列月日），於答辯書就「建地」不得列入農地重劃範圍一節，隻字未提，殊
    有未合。將「建地」列入農地重劃係違法行為，違法之行政處分自屬無效。被告
    辯稱：本件農地重劃曾經公告，既有公告，即使未通知原告，亦生重劃之效力云
    云。查被告違法將「建地」列入農地重劃係違法行為，因違法行為而歸於無效（
    自始無效），則即使曾經公告，亦不得將因違法而無效之行政處分，因曾公告而
    變更為有效。此乃法律上當然之解釋，被告之答辯顯不能成立。農地重劃條例第
    三條明定農地重劃為配合今後農業發展之需要，由地政機關會同農業及水利等有
    關機關統籌策劃配合實施。同條例第六條規定，農地需要重劃者，限於(1)耕地坵
    形不適於農事工作或不利於灌溉排水者。(2)耕地散碎不利於擴大農場經營規模或
    應用機械耕作者。(3)農路水路缺少，不利於農業經營者。(4)須新闢灌溉排水系統
    者。(5)農地‧‧‧(6)應擬訂農地重劃計畫書，連同範圍圖說，報請上級主管機關
    核定，實施農地重劃。依據同條例施行細則第十二條明定，縣市主管機關，依本
    條例第六條規定勘選重劃區時，應就重劃區地理環境詳細勘察，作成紀錄，並召
    集區內「農民」舉辦說明會，徵詢其意見。完成初勘後，報請中央主管機關會同
    有關機關複勘核定之。凡此規定，在在證明依法列入農地重劃之土地，以「農地
    」為限「建地」不在重劃範圍，系爭土地地目為「建」，土地登記謄本記載甚明
    ，依法不應列入「農地」重劃之範圍。被告竟列為農地重劃土地予以重劃，違背
    法令，極為明顯。（四）系爭土地重劃後改編為五華段三七一號建地，原係磚窯
    廠用地。東側毗鄰（同一地主所有地）開築六公尺寬道路作為運銷產品磚塊及
    工人通行，並供附近一帶農民唯一通行之幹道，由此足證重劃前該建地確係面臨
    道路，進出自如，無需重行開築道路。經查，於重劃時，將該既成道路位置移西
    ，偏重該建地重新築路後，改稱為農路。至於南側農路，似有特殊緣因，為特定
    人通行方便而建築。由該建地邊緣東側及南側農路，均無建設排水溝，足資證明
    該農路非為該建地而建築。據被告指稱為該建地施設農路及排水溝，供其進出及
    排水一則，乃係無中生有，矇瞀捏造之虛構騙術，故請將訴願決定及原處分均撤
    銷之，並命被告應作成將雲林縣九十年度路利潭（四）農地重劃分配於原告所有
    坐落於雲林縣台西鄉○○段三七一地號建地面積０‧二五八四四六公頃刪除，按
    原告原有雲林縣台西鄉○○○段一八九地號土地面積０‧三０八四公頃，原位置
    原面積返還予原告之行政處分云云。
四、經查，被告辦理雲林縣九十年度路利潭（四）農地重劃，將原告參加重劃之系爭
    土地，重劃後扣除重劃農水路用地負擔０‧０三一０一三公頃分配編為五華段三
    七一地號，分配面積０‧二五八四四六公頃，較應分配面積減少分配０‧０一八
    九四一公頃，應領取差額地價三四０、九三八元，重劃土地分配結果被告以九十
    一年四月八日府地劃字第九一０七三００二五九號公告，而原告未於重劃土地分
    配結果公告期間對其土地分配提出異議，卻自九十二年三月二十七日起多次向被
    告陳情，請求依法保全系爭土地原有土地面積，嗣經被告以九十二年九月十八日
    府地劃字第九二０００八八一八六號函，駁復原告所請等事實，為兩造所不爭執
    ，並有上開被告之公告、函文影本附於原處分卷可稽，堪以信實。
五、原告雖執前詞以為爭執，惟按，法律對於行政處分之成立及效力規定，如設有一
    定之公告程序及公告期間者，則此項公告程序及公告期間乃所以使利害關係人得
    為爭訟之期間，苟利害關係人有異議而不於此期間提出，公告期間一經屆滿，即
    不容再有所爭執，為處分之行政機關嗣後如非發見原處分有顯然明白重大錯誤，
    應予撤銷之重大理由，亦不可輕予撤銷。又農地重劃條例第五章（自第十八條起
    至第二十八條止），乃按參加分配、分配之方法、分配成果之公告、不服分配之
    異議等程序規定，其中第二十二條係規定分配之方法、第二十五條係規定分配結
    果之公告及通知，第二十六條係規定對於分配之異議，亦即土地所有權人對於分
    配如有異議，應於公告期間提出，由主管機關予以查處，涉及他人權利者並應通
    知其權利關係人予以調處，不服調處應當場表示異議，於五日內報請上級機關裁
    決之。顯見上開規定旨在對於農地重劃期其及早確定，以杜紛爭而設，最高行政
    法院（即改制前行政法院）七十七年度判字第一九０八號判決意旨足參。再者，
    農地重劃條例第二十五條第一項規定「‧‧‧分配完畢後，應即將分配結果‧‧
    ‧適當處所公告之，並以書面分別通知土地所有權人、承租人、承墾人與他項權
    利人」，第二十六條規定「土地所有權人對於重劃區土地之分配如有異議，應於
    公告期間向‧‧‧以書面提出‧‧‧」，將該兩條規定參互印證，分配結果當以
    公告為成立及生效要件，書面通知乃為期週到而通知利害關係人知悉者。從而，
    原告既未於重劃土地分配結果公告期間對其土地分配提出異議，亦未於公告期滿
    之次日起三十日內提起訴願，則該系爭土地重劃結果即告確定。至被告是否確曾
    於系爭土地公告後通知原告知悉，則不影響該公告期滿後所生之效力。因之，原
    告遲至九十二年三月二十七日後始陸續提出陳情，已逾異議及訴願之法定期間甚
    明，雖被告於九十二年九月十八日另以府地劃字第九二０００八八一八六號函駁
    復，該函並非為另一新之行政處分，準此，本件訴願決定以原告提起訴願已逾法
    定不變期間，依訴願法第十四條第一項、第七十七條之規定而為不受理之決定，
    於法自無不合。則本件既未經合法異議及訴願程序，原告復對之提起行政訴訟，
    即非合法，應予駁回。又依程序不合，實體不究之原則，原告所為實體之主張及
    陳述，本院自無庸審酌，併予敘明。
六、據上論結，爰依行政訴訟法第一百零七條第一項第十款、第一百零四條、民事訴
    訟法第九十五條、第七十八條，裁定如主文。
中　　　華　　　民　　　國    九十三　　年　  　六　　　月　　  十五　　日
                                高雄高等行政法院第二庭
                                            審判長法官  呂佳徵
                                            法      官  蘇秋津
                                            法      官  林勇奮
右為正本係照原本作成。
如不服本裁定，應於裁定送達後十日內以書狀敘明理由，經本院向最高行政法院提出
抗告（須按對造人數附具繕本）；並應預繳送達用掛號郵票六份（每份三十四元）。
中　　　華　　　民　　　國    九十三　　年　  　六　　　月　　  十五　　日
                                            法院書記官   黃玉幸
